福建金門地方法院民事判決
110年度訴字第73號
原      告  周奇頡
訴訟代理人  吳榮昌律師
被      告  陳沂伊

訴訟代理人  李春卿律師
上列當事人間請求土地所有權移轉登記等事件，本院於民國111
年5月27日言詞辯論終結，判決如下：
    主  文
原告之訴及假執行之聲請均駁回。
訴訟費用由原告負擔。 　　
    事實及理由
甲、程序部分：
    按訴狀送達後，原告不得將原訴變更或追加他訴，但請求基
    礎事實同一者及擴張或減縮應受判決事項之聲明，不在此限
    ，民事訴訟法第255條第1項第2、3款定有明文。原告起訴時
    原聲明為：「一、被告應將金門縣○○鎮○○段00○0地號土地（
    下稱系爭21之1地號土地，權利範圍1/2)、金門縣○○鎮○○段0
    0○00地號土地(下稱系爭12之17地號土地，權利範圍1/2)之
    土地所有權，移轉登記予原告。二、被告應給付原告新臺幣
    （下同）127萬1,341元，及自起訴狀繕本送達翌日起至清償
    日止，按年息百分之五計算之利息。三、原告願供擔保，請
    准予宣告假執行。」等語（見本院卷第11頁），嗣於民國11
    0年11月12日當庭追加備位聲明，並變更聲明為：「一、先
    位聲明：㈠被告應將系爭21之1地號土地（權利範圍1/2)、系
    爭12之17地號土地（權利範圍1/2)之土地所有權，移轉登記
    予原告。㈡被告應給付原告127萬1,341元，及自起訴狀繕本
    送達翌日起至清償日止，按年息百分之五計算之利息。㈢原
    告願供擔保，請准予宣告假執行。二、備位聲明：㈠被告應
    將金門縣○○鎮○○段00○0地號土地（下稱系爭21之2地號土地
    ，權利範圍1/6)於109年12月18日登記，以贈與為原因所為
    之所有權移轉登記予以塗銷，回復登記為原告所有。㈡被告
    應將金門縣○○鎮○○段00○00地號土地（下稱系爭12之13地號
    土地，權利範圍1/6)之土地所有權移轉登記予原告。㈢被告
    應給付原告131萬328元，及自變更聲明暨準備書狀繕本送達
    翌日起至清償日止，按年息百分之五計算之利息。㈣原告願
    供擔保，請准予宣告假執行。」等語（見本院卷第157-158
    頁），嗣於111年3月25日變更聲明為：「一、先位聲明：㈠
    被告應將系爭21之1地號土地（權利範圍1/2)、系爭12之17
    地號土地（權利範圍1/2)之土地所有權，移轉登記予原告。
    ㈡被告應給付原告127萬1,341元，及自起訴狀繕本送達翌日
    起至清償日止，按年息百分之五計算之利息。㈢原告願供擔
    保，請准予宣告假執行。二、備位聲明：㈠被告應將系爭21
    之2地號土地（權利範圍1/6)於109年12月18日登記，以贈與
    為原因所為之所有權移轉登記予以塗銷，回復登記為原告所
    有。㈡被告應將系爭12之13地號土地（權利範圍1/6)之土地
    所有權移轉登記予原告。㈢被告應給付原告131萬328元，及
    自110年11月13日起至清償日止，按年息百分之五計算之利
    息。㈣原告願供擔保，請准予宣告假執行。」等語（見本院
    卷第410-413頁）。經核原告所為上開訴之變更，均係本於
    同一原因事實，應認在社會生活上有相當之共通性或關連性
    ，且訴訟及證據資料在相當程度範圍內得加以援用，可認請
    求之基礎事實同一，及屬擴張或減縮應受判決事項之聲明，
    於法並無不合，應予准許，合先敘明。
乙、實體部分：
壹、原告主張：
一、先位聲明部分：
  ㈠兩造於101年間約定以每平方公尺為2,600元之價格共同集資
    購買金門縣金沙鎮鵲山段21、12之13、12之14、12之17、12
    之18、21之1地號等六筆土地（下合稱系爭六筆土地），原
    告於101年2月3日以訴外人即原告之配偶許境娣之名義匯款6
    00萬元至訴外人即仲介廖美玲之帳戶。嗣金門縣金沙鎮鵲山
    段21、12之14、12之17、12之18、21之1地號等五筆土地權
    利範圍6分之1於101年5月4日登記至原告名下。又系爭12之1
    3地號土地為了將來作為宗教建築用地，兩造同意名義上將
    全部持分登記予被告所有，故雙方同意共同將系爭12之13地
    號土地作為開基金元殿之建築基地，惟原告仍擁有6分之1之
    權利範圍，因此共同簽立切結書（下稱系爭切結書）。故原
    告所分得之系爭六筆土地面積以持分換算共1,803.72平方公
    尺〔原金門縣○○鎮○○段00地號土地於106年11月30日將面積30
    0.34平方公尺分割出金門縣○○鎮○○段00○0地號土地；將系爭
    六筆土地現有面積再加總分割後之系爭21之2地號土地面積
    按持分計算之。計算式：(3,241＋4,048.74＋1,504.09＋994.5
    0＋517.66＋215.95＋300.34)*權利範圍6分之1〕，再以每平方
    公尺2,600元之價格換算其所獲得之土地價值僅有468萬9,67
    2元，故被告尚溢收款項131萬328元未返還(計算式：6,000,
    000-4,689,672＝1,310,328)，經雙方協商後同意嗣後再以土
    地建物找補等方式處理該筆溢收款項。
  ㈡因被告欲於系爭12之13地號土地及系爭21之2地號土地上興建
    寺廟，又礙於法令規範，作為宗教用地需單一所有人持有，
    故兩造協調後，於109年12月15日達成以合併分割（部分持
    份互相贈與）之方式，以使土地單純化，將被告所有之系爭
    12之17地號土地（權利範圍2分之1）及系爭21之1地號土地
    （權利範圍2分之1）與原告所有之系爭21之2地號土地（權
    利範圍6分之1）及實質擁有之系爭12之13地號土地（權利範
    圍6分之1）互換之口頭契約（下稱系爭互換契約），並共同
    委由訴外人金門第一地政士事務所辦理相關過戶手續。然當
    原告於109年12月28日將自身所有之系爭21之2地號土地（權
    利範圍6分之1）以贈與為登記原因移轉登記予被告完畢後，
    被告竟表示不願負擔系爭12之17、21之1地號土地之土地增
    值稅，原告為求事情圓滿便同意自行吸收系爭12之17、21之
    1地號土地之土地增值稅，並於110年4月20日將系爭12之17
    、21之1地號土地之土地增值稅與本次贈與稅繳納完畢。詎
    料，原告又於110年5月間接獲金門第一地政士事務所告知被
    告暫停提供有關過戶之資料，嗣原告於110年8月26日委由秉
    誠聯合法律事務所以（110）昌律字第32號律師函要求被告
    出面繼續履約亦未獲理會，原告僅得依據系爭互換契約所生
    之請求權請求被告移轉系爭21之1地號土地（權利範圍1/2）
    與系爭12之17地號土地（權利範圍1/2）所有權予原告，以
    維權益。
  ㈢兩造間係約定以每平方公尺2,600元之價格共同集資購買系爭
    六筆土地，協議集資購買當下並無將建物作為集資標的（建
    物係被告未經原告同意自行興建），然因被告就原告所給付
    之土地款項有溢收，故雙方再協商如何返還溢收款項時，曾
    協議以將建物併同土地互換作為找補方案之一；然本件為求
    單純，僅先就確定談妥找補土地部分〔即將被告所有之系爭1
    2之17地號土地（權利範圍2分之1）及系爭21之1地號土地（
    權利範圍2分之1）與原告所有之系爭21之2地號土地（權利
    範圍6分之1）及實質擁有之系爭12之13地號土地（權利範圍
    6分之1）互換〕計算被告之不當得利，故並未將建物部分作
    為找補方案納入計算。
　㈣原告於101年間取得之土地價值僅有468萬9,672元，被告尚溢
    收款項131萬328元未返還。嗣後原告以系爭21之2地號土地
    （權利範圍6分之1，面積約為50.06平方公尺）與實質擁有
    之系爭12之13地號土地（權利範圍6分之1，面積約為540.17
    平方公尺）和被告所有之系爭12之17地號土地（權利範圍2
    分之1，面積為497.25平方公尺）及系爭21之1地號土地（權
    利範圍2分之1，面積約為107.975平方公尺）互換，原告再
    多取得土地面積14.995平方公尺（計算式：50.06＋540.17-4
    97.25-107.975＝-14.995)，以每平方公尺2,600計算原告本
    次互換所獲得之土地價值為38,987元（計算式：14.995*2,6
    00＝38,987），將此與前開被告所溢收之款項131萬328元相
    減，被告無法律上原因獲有127萬1,341元之利益（計算式：
    1,310,328-38,987＝1,271,341），並使原告受有損害，原告
    即得依民法第179條向被告請求返還該不當利益。
二、備位聲明部分：
  ㈠若經鈞院審認兩造並無系爭互換契約之合意，則原告於109年
    12月18日登記，以贈與為原因所為之所有權移轉予被告之行
    為即係屬於錯誤或受詐欺而為之，於法應得撤銷。因原告認
    為與被告間達成系爭互換契約之合意，便於109年12月18日
    將系爭21之2地號土地所有權（權利範圍6分之1）移轉登記
    予被告，此種屬於法律行為性質之錯誤（誤以為被告係以互
    換方式而交付），或受詐欺而為意思表示，則原告爰依民法
    第88條、第92條第1項之規定撤銷贈與行為與物權行為，並
    以本訴狀之送達作為撤銷意思表示之到達，故被告受有移轉
    登記系爭21之2地號土地所有權（權利範圍6分之1）利益之
    法律上原因已不存在，原告即得依民法第179條規定，備位
    請求被告將系爭21之2地號土地所有權（權利範圍6分之1）
    回復登記予原告。
　㈡系爭12之13地號土地（權利範圍6分之1）起初係為了將來作
    為宗教建築用地而同意名義上將全部持分登記予被告所有，
    屬於借名登記關係（下稱系爭借名登記契約），惟原告仍擁
    有6分之1權利，後因兩造於109年12月15日達成系爭互換契
    約，故原告同意將實質擁有之系爭12之13地號土地（權利範
    圍6分之1）給予被告。然如上述，若經鈞院審認兩造並無互
    換土地之意思，則原告同意將系爭12之13地號土地（權利範
    圍6分之1）給予被告之行為即係錯誤或受詐欺而為之，於法
    應得撤銷，原告爰依民法第88條、第92條第1項之規定撤銷
    物權移轉行為，並終止系爭借名登記契約，再以本訴狀之送
    達作為上開意思表示之到達。故被告取得系爭12之13地號土
    地所有權（權利範圍6分之1）利益之法律上原因已不存在，
    原告即得依終止借名登記之返還請求權，請求被告將系爭12
    之13地號土地所有權（權利範圍6分之1）移轉登記予原告。
　㈢本件若兩造並未達成系爭互換契約，則原告以出資額600萬元
    計算，原告所分得之系爭六筆土地面積以持分換算為1,803.
    72平方公尺〔系爭21地號土地於106年11月30日將面積300.34
    平方公尺分割出21之2地號土地。將系爭六筆土地現有面積
    再加總分割後之系爭21之2地號土地面積按持分計算之，計
    算式：(3,241＋4,048.74＋1,504.09＋994.50＋517,66＋215.95＋
    300.34)*權利範圍6分之1〕，再以每平方公尺2,600元之價格
    核算其所獲得之土地價值僅有468萬9,672元，故被告尚溢收
    款項131萬328元未返還（計算式：6,000,000-4,689,672＝1,
    310,328），屬於被告無法律上原因獲有之利益，並使原告
    受有損害，原告即得依民法第179條向被告請求返還該不當
    利益。
三、並聲明：
　㈠先位聲明：
　⒈被告應將系爭21之1地號土地（權利範圍1/2)及系爭12之17地
    號土地（權利範圍1/2)之土地所有權，移轉登記予原告。
　⒉被告應給付原告127萬1,341元，及自起訴狀繕本送達翌日起
    至清償日止，按年息百分之五計算之利息。
　⒊原告願供擔保，請准予宣告假執行。
　㈡備位聲明：
　⒈被告應將系爭21之2地號土地（權利範圍1/6)、於109年12月1
    8日登記，以贈與為原因所為之所有權移轉登記予以塗銷，
    回復為原告所有。
　⒉被告應將系爭12之13地號土地（權利範圍1/6)之土地所有權
    移轉登記予原告。
　⒊被告應給付原告131萬328元，及自110年11月13日起至清償日
    止，按年息百分之五計算之利息。
　⒋原告願供擔保，請准予宣告假執行。
貳、被告則以：　　
一、系爭六筆土地原由兩造與訴外人林奇慶、楊璧如（二人為夫
    妻），以及訴外人即被告之女王翔彥、王翔藝等六人共同出
    資購買，作為興建宮廟拜拜祭祀之用（下稱系爭共同出資興
    建宮廟建地契約）：　
　㈠系爭土地之土地登記及出資部分：
　　系爭12之13地號土地為興建宮廟之預定地，因金門縣政府基
    於法規要求僅登記於共同出資之一人名下即可，故原登記予
    林奇慶名下，後因林奇慶及楊璧如因資金不足未出資而退出
    ，故轉登記於被告名下，其餘土地則按出資比例登記，原告
    及王翔彥、王翔藝皆登記六分之一，被告則登記為六分之三
    。原告於共同出資購買宮廟土地與建廟籌備相關事宜，亦僅
    有出資此600萬元。王翔彥與王翔藝等出資之部分，皆由被
    告代為出資，故實際出資為原告600萬元，其餘皆由被告負
    擔。
　㈡土地分割重新登記部分：
　　後因金門縣政府認為宮廟之預定地即系爭12之13地號土地有
    畸零地部分，為求宮廟建地土地之方整，故進行土地分割，
    由金門縣○○鎮○○段00地號中，再分割出系爭21之2地號土地
    ，依原金門縣○○鎮○○段00地號之登記方式，為被告六分之三
    ，原告及王翔彥、王翔藝皆登記各六分之一。但為求與宮廟
    建地之權利統一，故王翔彥、王翔藝皆同意以贈與名義將系
    爭21之2地號移轉登記予被告，原告亦表示同意以贈與名義
    移轉登記予被告，被告則同意就系爭21之2地號與系爭12之1
    3地號所登記於原告名下之土地，原告擁有六分之一之權利
    。
二、關於系爭12之17地號與系爭21之1地號上之籌備處建造，係
    被告基於所有共有人同意興建，作為宮廟之籌備處使用，該
    地上物為鋼鐵造與加強磚造建築，由被告出資興建，納稅義
    務人為王翔彥，原告未為出資。
三、對原告先位聲明之抗辯部分：
　　被告並未同意所謂之土地互換，換言之，兩造並未有系爭互
    換契約之口頭約定，且原告除出資共同購買宗教宮廟使用土
    地之購買費用600萬元以外，即未負擔任何其他費用，原告
    之請求有違共同購買土地興建宮廟之共同出資意旨：
　㈠依兩造於106年4月19日簽訂之系爭切結書内容，基於宗教法
    規之規定，系爭12之13地號作為開基金元殿之建築用地，僅
    為登記於被告名下，原告於該土地擁有其出資比例六分之一
    之權利，被告並無異議。足見，兩造之共同出資即為做宗教
    目的使用之宗旨。
　㈡原告起訴之先位聲明第一項主張，被告應將系爭12之17地號
    土地與系爭21之1地號土地上之權利範圍二分之一，移轉登
    記予原告。然上開土地為宮廟興建之籌備處所在地，原告於
    上開地上物籌備處之興建等相關費用，並未按其出資比例分
    攤，原告之請求亦與兩造之系爭共同出資興建宮廟建地之契
    約意旨相違。除原告出資之600萬元以外（依其出資比例為
    六分之一），原告即未有任何費用分攤之行為。被告於101
    年出資興建上開籌備處後，原告即以土地共有人之身分占有
    使用至今，且未負擔其應負擔之任何費用。今又無由請求被
    告移轉籌備處所在地之土地。
　㈢基上所陳，原告請求移轉登記有違雙方之系爭共同出資興建
    宮廟建地契約意旨，應無理由。即令原告出資購買土地有差
    額，然依兩造共同出資興建宗教目的使用之宮廟意旨，原告
    依其出資比例上該依其出資比例，負擔相關費用六分之一。
    綜上所述，原告對其指陳皆未具體指摘及舉證，且與事實相
    違，難認其有民法第153條、第179條之請求權存在，原告之
    請求洵屬無據。
四、對原告備位聲明之抗辯部分：
    兩造共同出資購買之土地，除系爭21之2地號與系爭12之13
    地號等，基於法規登記於原告名下，其餘土地原告皆有六分
    之一之權利範圍，原告應就其因錯誤或受詐欺而移轉登記21
    之2地號土地有民法第88條與92條之情事為舉證：
　㈠被告否認原告所稱，於109年11月、12月間，承辦建築師與被
    告向原告表示宮廟建築基地應推由一人登記。又雙方並無系
    爭互換契約之口頭約定，乃因原告向被告要求將籌備處土地
    持分贈與，然因被告陷於錯誤，因原告於籌備處建造後，以
    無權占有使用至因，該籌備處地上物之興建與管理並未分攤
    任何費用，是以，中止辦理該贈與移轉之登記。
　㈡今因被告年已80歲，經其女兒告知發現陷於錯誤，而為贈與
    之撤銷，是以為上開撤銷贈與之中止移轉所有權登記之行為
    。
五、系爭12之17地號與系爭21之1地號上之地上物建造，係於系
    爭六筆土地購買後，基於共同出資建造宮廟祭祀目的，作為
    宮廟之籌備處使用，並設有佛堂，而於101年土地購買後即
    興建，並於102年1月即為房屋稅之起課。原告並於該籌備處
    地上物建造完成後即已入住使用至今。被告獨自出資興建該
    宮廟籌備處之地上物，乃基於共同出資之目的，況被告出資
    數千萬元耗費巨大，從未有原告所稱甚麼自知理虧之處，亦
    從未同意讓原告無償使用該地上物籌備處◦今原告並未負擔
    與分攤任何費用，自該地上物籌備處於101年興建完成後，
    即已無權占有使用該地上物，已該當不當得利之要件，又進
    而要求被告移轉地上物之地號土地予原告，實為無理之要求
    等語，資為抗辯。
六、並聲明：如主文第一項所示。
參、本院協同兩造整理不爭執事項及爭執事項如下（見本院卷第
    440-442頁，為敘述方便，文句略作修正）：
一、不爭執事項：
　㈠系爭21之1地號土地、系爭12之17地號土地，被告持有應有部
    分1/2，王翔彥持有應有部分1/6，原告持有應有部分1/6，
    王翔藝持有應有部分1/6。
　㈡原告於101 年2 月3 日以許境娣之名義匯款600 萬元至廖美
    玲之戶頭，以作為出資購買土地之用。
　㈢兩造於106 年4 月19日簽立系爭切結書，內容略以：被告所
    有坐落系爭12之13地號土地，原告擁有1/6 之地權，經雙方
    同意，願作為開基金元殿18位老祖之建築用地。
　㈣系爭21之2 地號土地於106 年11月30日自同段21地號土地分
    割而來，被告權利範圍為3/6 、原告及王翔彥、王翔藝皆登
    記1/6 ，其後原告及王翔彥、王翔藝皆將渠等各1/6 權利以
    贈與為原因移轉登記予被告。
二、爭執事項：
　㈠先位聲明部分：
　⒈兩造間有無就被告所有之系爭12之17地號土地（權利範圍1/2
    ）及系爭21之1地號土地（權利範圍1/2）與原告所有之系爭
    21之2地號土地（權利範圍1/6）及實質擁有之系爭12之13地
    號土地（權利範圍1/6）為系爭互換契約之約定？
　⒉原告得否依據系爭互換契約請求被告將系爭21之1 地號土地
    （權利範圍1/2 ）、系爭12之17地號土地（權利範圍1/2 ）
    所有權移轉予原告？
　⒊原告得否依據民法第179條規定，請求被告給付127萬1,341元
    及利息？
　㈡備位聲明部分：
　⒈原告得否依據民法第88條規定、第92條規定，請求撤銷系爭2
    1之2 地號土地（權利範圍1/6 ）之贈與契約及物權移轉行
    為之意思表示？
　⒉原告得否依據民法第179 條規定，請求被告將系爭21之2 地
    號土地（權利範圍1/6 ）之所有權回復登記予原告？　
　⒊原告得否依據民法第88條規定、第92條規定，請求撤銷系爭1
    2之13地號土地（權利範圍1/6）之所有權移轉行為之意思表
    示，並終止系爭借名登記契約？
　⒋原告得否依據終止借名登記之返還請求權，請求被告將系爭1
    2之13地號土地（權利範圍1/6）之所有權回復登記予原告？
　⒌原告得否依據民法第179條規定，請求被告返還131萬328元及
    利息？
肆、本院之判斷：　　
一、先位聲明部分：
　㈠兩造間並未就被告所有之系爭12之17地號土地（權利範圍1/2
    ）及系爭21之1地號土地（權利範圍1/2）與原告所有之系爭
    21之2地號土地（權利範圍1/6）及實質擁有之系爭12之13地
    號土地（權利範圍1/6）成立系爭互換契約之約定：
　⒈按當事人主張有利於己之事實者，就其事實有舉證之責任，
    民事訴訟法第277條前段有明文規定。即民事訴訟如係由原
    告主張權利者，應先由原告負舉證之責，若原告先不能舉證
    ，以證實自己主張之事實為真實，則被告就其抗辯事實即令
    不能舉證，或其所舉證據尚有疵累，亦應駁回原告之請求（
    最高法院17年上字第917號判例參照）。次認定事實所憑之
    證據，固不以直接證據為限，惟採用間接證據時，必其所成
    立之證據，在直接關係上，雖僅足以證明他項事實，但由此
    他項事實，本於推理之作用足以證明待證事實者而後可，斷
    不能以單純論理為臆測之根據，就待證事實為推定之判斷。
    原告主張兩造間就被告所有之系爭12之17地號土地（權利範
    圍1/2）及系爭21之1地號土地（權利範圍1/2）與原告所有
    之系爭21之2地號土地（權利範圍1/6）及實質擁有之系爭12
    之13地號土地（權利範圍1/6）為互換之系爭互換契約之約
    定，自應由原告就上開約定，兩造間意思表示相互一致等節
    負舉證責任。
　⒉經查：原告固提出金門縣稅務局土地增值稅繳款書、財政部北區國稅局贈與稅核定通知書、系爭12之17、21之1所有權贈與移轉契約書影本各1份為證（見本院卷第51-56頁、第173-174頁）。但此似僅能證明原告將系爭12之17地號土地（權利範圍1/2）及系爭21之1地號土地（權利範圍1/2）所有權移轉予被告，並由原告繳納贈與稅乙節。至原告提出取回簽收影本1份（見本院卷第171頁），似僅能證明被告曾至金門第一地政事務所取回系爭12之17地號土地及系爭21之1地號土地之所有權狀正本2張之事實。又原告所提系爭切結書1份為證（見本院卷第45頁），固為被告所不爭執系爭切結書之內容，然此似僅能證明系爭12之13地號土地所有權人為被告，原告擁有系爭12之13地號土地1/6地權，經雙方同意，願作為開基金元殿18位老祖之建築用地乙節，尚不能因取回簽收影本及系爭切結書，本於推論即認定兩造間有就系爭12之17地號土地（權利範圍1/2）及系爭21之1地號土地（權利範圍1/2）與原告所有之系爭21之2地號土地（權利範圍1/6）及實質擁有之系爭12之13地號土地（權利範圍1/6）為互換之意思表示相互一致。另依證人即金門第一地政士事務所助理林金珍於本院審理時證稱：兩造約定或討論事宜我沒有參與，原告有部分移轉贈與被告指定之人之部分，在當次辦理完成等語（見本院卷第436-437頁）；證人即金門第一地政士事務所負責人李根遠於本院審理時證稱：於109年初到110年初，雙方曾經就金門縣鵲山段21之1、21、12之17、12之18、12之14地號土地到我的事務所談過土地過戶事宜，之後就由兩造雙方協調，確認後再拿到公司辦理移轉，條件內容時隔已久不太清楚，大部分都是由原告去協調，原告要贈與給被告21之2地號土地已經辦理完成，被告要辦理給原告的時候，聽助理即林金珍轉告要去辦理移轉核對身分時被拒絕，雙方的案件很複雜，既然若雙方還無法達成共識，就是原告過給被告的土地，就過回來就好了，重新協調，12之17及21之1地號是要贈與給原告的，此部分沒有辦完成，被告就把土地所有權狀領回去了，此部分簽收資料詳如原證7收發簿等語（見本院卷第437-440頁）。依據2位證人上開所述，證人林金珍並未親自參與系爭六筆土地之討論，而證人李根遠似僅記得兩造曾至其事務所談過土地過戶事宜，至於詳細細節則由兩造自行協調，確認後再拿到其公司辦理移轉，對於兩造間土地如何約定過戶等節並未全程參與討論。再者，依據證人2人上開所述亦僅能證明原告以贈與為原因將系爭21之2地號土地所有權移轉給被告，被告未將系爭12之17地號土地及系爭21之1地號土地所有權以贈與為原因移轉給原告，被告嗣將該2筆所有權狀取回等情，然難以據此推論兩造間就上開4筆土地及權利範圍同時具有原告將其所有系爭21之2地號土地（權利範圍1/6）及系爭12之13地號土地（權利範圍1/6）移轉予被告，被告亦需將其所有之系爭12之17地號土地（權利範圍1/2）及系爭21之1地號土地（權利範圍1/2）移轉予原告之系爭互換契約之合意。況依據系爭切結書以「本人陳沂伊位於金沙鎮鵲山段0012～0013地號之土地，周奇頡擁有六分之一之地權，經雙方同意，願作為開基金元殿一十八位老祖之建築用地，不得異議特此證明」等語（見本院卷第45頁），為兩造所不爭執。是原告固將系爭12之13地號土地（權利範圍1/6）移轉予被告，仍擁有1/6之權利，苟兩造間確有系爭互換契約之約定，豈非一方面原告將系爭12之13地號土地（權利範圍1/6）移轉予被告，然另一方面亦可保有該土地之實質所有權，亦與原告所主張之系爭互換契約之意思（即被告實際取得系爭12之13地號土地（權利範圍1/6）且為終局所有權人）有所扞格。故原告主張兩造間存有就被告所有之系爭12之17地號土地（權利範圍1/2）及系爭21之1地號土地（權利範圍1/2）與原告所有之系爭21之2地號土地（權利範圍1/6）及實質擁有之系爭12之13地號土地（權利範圍1/6）為互換之系爭互換契約之約定等語，委無足取。
  ㈡原告不得依據系爭互換契約請求被告將系爭21之1 地號土地
    （權利範圍1/2 ）、系爭12之17地號土地（權利範圍1/2 ）
    所有權移轉予原告；亦不得依據民法第179條規定，請求被
    告給付127萬1,341元及利息：　　
　　兩造間既未存有系爭互換契約已如前述，則原告自不得依據
    系爭互換契約請求被告將系爭21之1地號土地（權利範圍1/2
    ）、系爭12之17地號土地（權利範圍1/2）所有權移轉予原
    告。又原告既然不得依據系爭互換契約請求被告將系爭21之
    1地號土地（權利範圍1/2）、系爭12之17地號土地（權利範
    圍1/2）所有權移轉予原告，被告取得系爭21之1地號土地（
    權利範圍1/2）、系爭12之17地號土地（權利範圍1/2）所有
    權係基於兩造間之系爭共同出資興建宮廟建地契約，具有法
    律上之原因，被告自無溢收土地價款可言，且原告亦未於本
    院言詞辯論終結前提出被告有何其他溢收土地價款而受有利
    益之其他證據以實其說。則原告併依據民法第179條規定，
    請求被告給付土地溢收價款之127萬1,341元及利息，亦屬無
    據，應予駁回。
二、備位聲明部分：　
　㈠原告不得依據民法第88條規定、第92條規定，請求撤銷系爭2
    1之2地號土地（權利範圍1/6）之贈與契約及物權移轉行為
    之意思表示，且不得依據民法第179條規定，請求被告將系
    爭21之2地號土地（權利範圍1/6）之所有權回復登記予原告
    ：
　⒈按意思表示之內容有錯誤，或表意人若知其事情即不為意思
    表示者，表意人得將其意思表示撤銷之。但以其錯誤或不知
    事情，非由表意人自己之過失者為限。又當事人之資格或物
    之性質，若交易上認為重要者，其錯誤，視為意思表示內容
    之錯誤。民法第88條第1、2項分別定有明文。又有關物之性
    質錯誤，本質上屬於動機錯誤，即表意人在其意思形成過程
    中，對於就其決定為某特定意思表示之物之性質，認識不正
    確，原不影響意思表示之效力，非在得撤銷之列，但如所涉
    物之性質係交易上認為重要者，依該條第2項「其錯誤視為
    意思表示內容之錯誤」之規定，即得由表意人將其意思表示
    撤銷之（最高法院99年台上字第678號判決意旨參照）。另
    按民法第92條第1項前段規定，因被詐欺而為意思表示者，
    表意人得撤銷其意思表示，其所欲保護之法益為「表意者意
    思表示形成過程之自由」，且所稱詐欺行為，係指對於表意
    人意思形成過程屬於重要而有影響之不真實事實，表示其為
    真實，而使他人陷於錯誤、加深錯誤或保持錯誤者而言，不
    包括就行為對象（事或物）之特性為不實或誇大之陳述，欲
    以價值判斷影響表意人決定自由之情形。至不真實之事實是
    否重要而有影響意思之形成，應以該事實與表意人自由形成
    意思之過程有無因果關係為斷。是以原告主張意思表示之內
    容有錯誤，或物之性質，交易上認為重要者，又或受被告詐
    欺，而得撤銷陷於錯誤或被詐欺所為系爭21之2地號土地（
    權利範圍1/6）贈與被告之意思表示，自應由其就意思表示
    之內容有錯誤，或物之性質，交易上認為重要者或被詐欺之
    情負舉證責任。
　2.經查，兩造間並未成立系爭互換契約業如前述，參以原告自
    陳：因被告欲於系爭12之13地號土地及系爭21之2地號土地
    上興建寺廟，又礙於法令規範，作為宗教用地需單一所持有
    ，將12之13地號土地（權利範圍1/6）及系爭21之2地號土地
    （權利範圍1/6）移轉予被告等語（見本院卷第12-13頁），
    被告亦自陳：本件單獨登記於被告名下之土地，因金門縣政
    府認預定宮廟之廟地為系爭12之13地號有畸零地部分，為求
    宮廟建地土地之方整，故進行土地分割，由系爭21地號中再
    分割出系爭21之2地號土地，然系爭切結書僅載明系爭12之1
    3地號土地，被告可以再將系爭21之2地號土地列入，載明原
    告於系爭21之2地號土地亦有1/6之權利，以為宮廟建築用地
    土地之完整等語（見本院卷第307頁）。堪認原告移轉系爭2
    1之2地號土地（權利範圍1/6）之所有權予被告，登記原因
    雖係贈與，然實則隱藏係兩造所約定之系爭共同出資興建宮
    廟建地契約，難認原告有何因意思表示之內容有錯誤或物之
    性質，若交易上認為重要及因受被告施用詐術陷於錯誤之情
    事。再者，原告於本院言詞辯論終結前亦未提出有何因意思
    表示之內容有錯誤或物之性質，若交易上認為重要及因受被
    告施用詐術陷於錯誤而移轉21之2地號土地（權利範圍1/6）
    之證據以實其說，難說服本院認原告有上開情事，而得依民
    法第88條第1、2項及第92條第1項規定，撤銷21之2地號土地
    （權利範圍1/6）之贈與契約及物權移轉行為之意思表示。
    又原告不得撤銷系爭21之2地號土地（權利範圍1/6）之贈與
    契約及物權移轉行為之意思表示，被告受有系爭21之2地號
    土地（權利範圍1/6）所有權即具有法律上之原因，自無不
    當得利請求權可言。是原告依據不當得利返還請求權，請求
    被告將系爭21之2地號土地（權利範圍1/6）之所有權回復登
    記予原告，難認有據，應予駁回。
　㈡原告不得依據民法第88條規定、第92條規定，請求撤銷系爭1
    2之13地號土地（權利範圍1/6）之物權移轉行為之意思表示
    ，並終止系爭借名登記契約；亦不得依據終止借名登記之返
    還請求權，請求被告將系爭12之13地號土地（權利範圍1/6
    ）之所有權回復登記予原告：
　⒈原告主張意思表示之內容有錯誤，或物之性質，交易上認為
    重要者，又或受被告詐欺，而得撤銷陷於錯誤或被詐欺所為
    系爭12之13地號土地（權利範圍1/6）移轉予被告之意思表
    示，自應由其就意思表示之內容有錯誤，或物之性質，交易
    上認為重要者或被詐欺之情負舉證責任。
　⒉經查，兩造間並未成立系爭互換契約業如前述，又兩造於106
     年4 月19日簽立系爭切結書，內容略以：被告所有坐落系
    爭12之13地號土地，原告擁有1/6 之地權，經雙方同意，願
    作為開基金元殿18位老祖之建築用地等情，為兩造所不爭執
    。原告亦自陳：因被告欲於系爭12之13地號土地及系爭21之
    2地號土地上興建寺廟，又礙於法令規範，作為宗教用地需
    單一所持有，將12之13地號土地（權利範圍1/6）及系爭21
    之2地號土地（權利範圍1/6）移轉予被告等語（見本院卷第
    12-13頁）。堪認原告移轉系爭12之13地號土地（權利範圍1
    /6）之所有權予被告係基於兩造所約定之系爭共同出資興建
    宮廟建地契約及系爭切結書所為之物權移轉行為，難認原告
    有何因意思表示之內容有錯誤或物之性質，若交易上認為重
    要及因受被告施用詐術陷於錯誤之情事。再者，原告亦未於
    本院言詞辯論終結前提出何等有何因意思表示之內容有錯誤
    或物之性質，若交易上認為重要及因受被告施用詐術陷於錯
    誤而移轉系爭12之13地號土地應有部分1/6之證據以實其說
    ，難說服本院認原告有上開情事，而得依據民法第88條第1
    、2項及第92條第1項之規定，撤銷系爭12之13地號土地（權
    利範圍1/6）之物權移轉行為之意思表示。
　⒊按解釋意思表示，固應探求當事人真意，不得拘泥於所用之
    辭句，又解釋契約，應斟酌立約當時之情形，及一切證據資
    料以為斷定之標準，庶不失契約之真意（最高法院86年度台
    上字第2756號判決要旨參照）。但契約之文字已表示當事人
    之真意，無需別事探求者，即不得反捨契約文字而為曲解（
    最高法院96年度台上字第1300號判決可資參照）。次按借名
    登記契約，係指當事人約定一方（借名者）將自己之財產以
    他方（出名者）名義登記，而仍由自己管理、使用、處分，
    他方允就該財產為出名登記之契約。是出名人與借名者間應
    有借名登記之意思表示合致，始能成立借名登記契約。又主
    張借名登記者，應就該借名登記之利己事實，提出符合經驗
    法則、論理法則之事證以資證明，始可謂已盡舉證責任（最
    高法院110年度台上字第511號判決可資參照）。
　⒋查系爭切結書以「本人陳沂伊位於金沙鎮鵲山段0012～0013地
    號之土地，周奇頡擁有六分之一之地權，經雙方同意，願作
    為開基金元殿一十八位老祖之建築用地，不得異議特此證明
    」等語句（見本院卷第45頁）。原告雖主張兩造間就系爭12
    之13地號土地應有部分1/6係成立系爭借名登記契約等語，
    惟原告於本院言詞辯論終結前未提出原告持有系爭12之13地
    號土地之所有權狀、系爭12之13地號土地雖登記應有部分1/
    6所有權在被告名下，而實際由原告管理、使用、處分之情
    形，是與借名登記契約之要件亦有未合，故原告之上開主張
    難以說服本院認為兩造間就系爭12之13地號土地（權利範圍
    1/6）成立系爭借名登記契約。又兩造間就系爭12之13地號
    土地應有部分1/6並未成立系爭借名登記契約，自無終止後
    之返還請求權可言，是原告依據終止借名登記之返還請求權
    ，請求被告將系爭12之13地號土地（權利範圍1/6）之所有
    權回復登記予原告，難認有據，應予駁回。　
　㈢原告不得依據民法第179條規定，請求被告返還131萬328元及
    利息：
　　原告不得請求被告將系爭21之2地號土地（權利範圍1/6）、
    系爭12之13地號土地（權利範圍1/6）之所有權回復登記予
    原告已如前述。是被告受有系爭21之2地號土地（權利範圍1
    /6）、系爭12之13地號土地（權利範圍1/6）所有權係基於
    兩造間之系爭共同出資興建宮廟建地契約及系爭切結書，具
    有法律上之原因，自無受有溢收土地價款之不當得利，且原
    告亦未於本院言詞辯論終結前提出被告有何其他溢收土地價
    款而受有利益之其他證據以實其說。故原告依據民法第179
    條規定，請求被告返還土地溢收價款131萬328元及利息，亦
    屬無據，應予駁回。
伍、綜上所述，原告先位聲明第一項依照系爭互換契約請求移轉
    系爭21之1地號土地（權利範圍1/2）及系爭12之17地號土地
    （權利範圍1/2），第二項依照民法第179條規定請求土地溢
    收價款之不當得利127萬1,341元及利息；備位聲明第一項依
    據民法第88條、第92條規定，請求撤銷贈與契約及物權移轉
    行為，並請求回復登記系爭21之2地號土地（權利範圍1/6）
    為原告所有，第二項依據民法第88條、第92條規定，請求撤
    銷物權行為，並終止系爭借名登記，且依據終止借名登記之
    返還請求權請求移轉系爭12之13地號土地（權利範圍1/6）
    為原告所有，第三項依照民法第179條規定請求土地溢收價
    款之不當得利131萬328元及利息，均為無理由，應予駁回。
    其假執行聲請失所附麗，一併駁回。
陸、據上論結，本件原告為無理由，依民事訴訟法第78條，判決
    如主文。　　
中　　華　　民　　國　　111 　年　　6 　　月　　 30 　日
                  民事第一庭  法　官　黃俊偉
以上正本係照原本作成。　　　　　　　　　
如對本判決上訴，須於判決送達後20日內向本院提出上訴狀。
如委任律師提起上訴者，應一併繳納上訴審裁判費。
中　　華　　民　　國　　111 　年　　6 　　月　　 30 　日
                              書記官  黃紹洧